臺灣臺中地方法院民事判決       
110年度中簡字第2318號
原      告  林水杉  
            戴  梅  
共      同
訴訟代理人  劉鈞豪律師
被      告  周庭蓉  

訴訟代理人  柯連登律師
上列當事人間請求返還借款事件，本院於民國110年11月1日言詞
辯論終結，判決如下：
    主       文
原告之訴駁回。
訴訟費用由原告負擔。
    事實及理由
一、原告主張：被告為原告二人兒媳，㈠於民國88年間向原告林
    水杉借款繳納農保及健保費用，由原告林水杉以臺中市○○區
    ○○○號00000000000000號帳號先後匯款共新臺幣（下同）227
    ,946元至所屬繳費帳號，㈡於95年11月6日向原告戴梅借款20
    萬元購買車牌號碼0000-00號汽車(下稱系爭車輛），迄未清
    償，經原告二人以起訴狀繕本送達為請求返還之意思表示，
    並依消費借貸之法律關係請求被告償還前開欠款。如認兩造
    間消費借貸關係不存在，被告則屬無法律上之原因受有前開
    利益，原告二人亦得依不當得利之法律關係請求被告返還前
    開款項。此外，原告二人亦得主張兩造間存有無因管理關係
    ，並依民法第176 條第1 項請求被告償還前開費用，據此，
    爰依消費借貸、不當得利、無因管理等法律關係請求鈞院擇
    一為有利於原告二人之判決，並聲明：㈠被告應給付原告林
    水杉227,946元及自起訴狀繕本本送達翌日起至清償日止，
    按週年利率百分之5計算之利息，㈡被告應給付原告戴梅20萬
    元，及自起訴狀繕本送達翌日起至清償日止，按週年利率百
    分之5計算之利息。
二、被告抗辯：我沒有跟原告林水杉借過錢，與原告二人之子
　　林群曜成婚之後，公婆即原告二人感念被告照顧家庭及孫子
    ，故主動為被告支付農保及健保費用，則原告林水杉所為繳
    納農保及健保之舉，要屬贈與性質，兩造未曾有消費借貸之
    合意，自無消費借貸關係存在，且既屬贈與，亦無不當得利
    抑或無因管理之情形；況系爭車輛所有權人為原告戴梅，且
    遲至106年10月18日被告與林群曜之離婚協議中方提及過戶
    予原告之情事，加以系爭車輛於該協議做成前多用於載送家
    人，則被告與原告戴梅間並無消費借貸或不當得利抑或無因
    管理之情形存在等語，並聲明：原告之訴駁回。
三、本院之判斷
　㈠原告林水杉以臺中市○○區○○○號00000000000000號帳號先後匯
    款共227,946元至同農會轉帳代號Z0000000000000號轉帳代
    碼之事實，有前該帳戶存摺影本、臺中市霧峰區農會農民健
    康保險暨全民健康保險保險費繳費證明單附卷可參（本院卷
    第23至58、104至149頁），亦為被告所不爭執，是此部分事
    實應堪以認定。
　㈡按稱消費借貸者，於當事人間必本於借貸之意思合致，而有
    移轉金錢或其他代替物之所有權於他方之行為，始得當之。
    是以消費借貸，因交付金錢之原因多端，除有金錢之交付外
    ，尚須本於借貸之意思而為交付，方克成立。倘當事人主張
    與他方有消費借貸關係存在者，自應就該借貸意思互相表示
    合致及借款業已交付之事實，均負舉證之責任，其僅證明有
    金錢之交付，未能證明借貸意思表示合致者，仍不能認為有
    該借貸關係存在。
　1.查證人即原告之女兒林淑芬於本院審理時證稱：我結婚後對
    父親的戶頭我不清楚，不知道父親為何會匯款等語（本院卷
    第94頁），而被告林水杉於本院審理時則自承：口頭說的，
    因為過了這麼久，我不知道有誰可以證明等語（本院卷第17
    4頁），既兩造為翁媳之關係，加以匯款時間歷時久遠，其
    間金錢往來囿於親情人倫往來原因本眾，實難僅憑匯款之事
    實遽認兩造間有消費借貸之合意。
　2.次查，證人林淑芬於本院審理時證稱：95年換車前我有聽媽
    媽講過，媽媽有提他們（指被告與林群耀）沒什麼收入來源
    ，要換車錢不夠，被告買車要跟媽媽借錢，95年11月在台中
    市○○區○○村○○路000號娘家有看到媽媽交錢給被告，系爭車
    輛也都是被告在使用等語（本院卷第94至95頁），然款項交
    付之原因多端，原告戴梅就兩造間借貸意思互相表示合致乙
    節，並未能舉證以佐其說，此外「現代汽車一輛（車牌號碼
    ：0000-00，顏色：黑色）過戶予甲方（即被告）」有被告
    與林群曜之協議書附卷可查（本院卷第160頁），若被告向
    原告戴梅借款購車，實無登記於原告戴梅名下數年後再於與
    原告戴梅之子林群曜離婚時於離婚協議書中特定該車所有權
    歸屬之理。
　3.至原告訴訟代理人固另聲請傳喚原告之子林俊助以證明消費
    借貸事實，然原告亦已陳稱林俊助僅聽聞消費借貸之情事（
    本院卷第175頁），則其就兩造間消費借貸之合意及交付之
    行為，亦屬未確實參與、經歷或見聞，要無調查之必要性，
    附此敘明。
　4.準此，原告二人就消費借貸之合意乙節，均未能再舉證以佐
    其說，則原告二人主張消費借貸關係存在，並非可取。
　㈢按非債清償之不當得利返還請求權，以債務不存在為其成立
    要件之一，主張此項請求權成立之原告，應就債務不存在之
    事實負舉證之責任（最高法院28年渝上字第1739號民事判例
    要旨參照），次按主張不當得利請求權存在之當事人，對於
    不當得利請求權之成立，應負舉證責任，即應證明他方係無
    法律上之原因而受利益，致其受有損害。如受利益人係因給
    付而得利時，所謂無法律上之原因，係指給付欠缺給付之目
    的。故主張該項不當得利請求權存在之當事人，應舉證證明
    該給付欠缺給付之目的（最高法院103年度台上字第2198號
    民事判決要旨參照）。查原告二人主張被告因原告二人交付
    款項而得利，揆諸上開說明，自應由原告二人就其等之給付
    欠缺給付目的乙節為舉證之責。惟查，原告二人固主張被告
    受有不當得利，然就此部分並未另舉證以實其說，則原告二
    人此部分主張，尚屬無據，難認可採。
　㈣按「未受委任，並無義務，而為他人管理事務者，其管理應
    依本人明示或可得推知之意思，以有利於本人之方法為之」
    、「管理人開始管理時，以能通知為限，應即通知本人。如
    無急迫之情事，應俟本人之指示」，民法第172條、第173條
    第1項定有明文。查原告二人若係無因管理，其管理自應依
    被告明示或可得推知之意思，以有利於本人之方法為之，且
    於開始管理時亦應即通知被告，並應俟被告之指示。本件原
    告二人並無不能通知被告或急迫之情事，且原告二人並未主
    張或舉證其曾將「無因管理」之意思通知被告，即難謂原告
    二人之管理行為符合無因管理之要件則原告二人主張，被告
    取得原告二人交付之款項構成無因管理乙節，仍非可取。
四、綜上，原告二人未能證明兩造間消費借貸、不當得利、無因
    管理等法律關係存在，則原告二人請求被告返還如訴之聲明
    所示款項，均屬無據，為無理由，均應予駁回。
五、本判決原告勝訴部分，係適用簡易訴訟程序所為被告敗訴之
    判決，依民事訴訟法第389 條第1 項第3 款之規定，應依職
    權宣告假執行。
六、訴訟費用負擔之依據：民事訴訟法第78條。
中　　華　　民　　國　　110 　年　　11　　月　　24　　日
                  臺灣臺中地方法院臺中簡易庭
                                  法  官  陳航代
以上為正本，係照原本作成。
如不服本判決，應於送達後20日內，向本院提出上訴狀並表明上
訴理由，如於本判決宣示後送達前提起上訴者，應於判決送達後
20日內補提上訴理由書（須附繕本）。如委任律師提起上訴者，
應一併繳納上訴審裁判費。 
中　　華　　民　　國　　110 　年　　11　　月　　26　　日
                                  書記官  廖鳳美